【裁判字號】    98,台上,1447
【裁判日期】    980319
【裁判案由】    偽證等罪
【裁判全文】
最高法院刑事判決            九十八年度台上字第一四四七號
上  訴  人  甲○○
選任辯護人  李建德律師
上列上訴人因偽證等罪案件，不服台灣高等法院台中分院中華民
國九十五年六月二十七日第二審判決（九十五年度交上訴字第六
二０號，起訴案號：台灣苗栗地方法院檢察署九十三年度偵字第
二九七八號），提起上訴，本院判決如下：
    主  文
上訴駁回。
    理  由
一、偽證部分
按刑事訴訟法第三百七十七條規定，上訴於第三審法院，非以判
決違背法令為理由，不得為之。是提起第三審上訴，應以原判決
違背法令為理由，係屬法定要件。如果上訴理由書狀並未依據卷
內訴訟資料，具體指摘原判決不適用何種法則或如何適用不當，
或所指摘原判決違法情事，顯與法律規定得為第三審上訴理由之
違法情形，不相適合時，均應認其上訴為違背法律上之程式，予
以駁回。本件原審經審理結果，認為上訴人甲○○偽證之犯行明
確，因而維持第一審關於論上訴人以證人，於檢察官偵查時，於
案情有重要關係之事項，供前具結，而為虛偽陳述罪，處有期徒
刑參月部分之判決，駁回上訴人該部分在第二審之上訴。已詳敘
其調查、取捨證據之結果及憑以認定犯罪事實之心證理由，並就
上訴人否認犯行之供詞及其所辯各語認非可採，予以論述指駁。
從形式上觀察，原判決關於此部分，尚無足以影響判決結果之違
法情形存在。上訴意旨略稱：（一）上訴人於民國九十三年十月
十一日下午二時二十分，在台灣苗栗地方法院檢察署檢察官偵查
乙○○（係苗栗縣警察局大湖分局大湖派出所警員，業經判刑確
定）肇事逃逸案件時，以證人身分訊問上訴人，供前具結，惟未
踐行刑事訴訟法第一百八十九條第二項「結文應命證人朗讀；證
人不能朗讀者，應命書記官朗讀，於必要時並說明其意義。」之
程序，形同空白具結，應認不生具結效力。上訴人縱有虛偽陳述
，亦不得論以偽證罪責，第一審不察，而論罪科刑，原審仍予維
持，有判決適用法則不當之違法。（二）上訴人於九十三年七月
二十四日、七月二十六日於警詢時之陳述，係以被告身分為之，
並非證人，警察機關之詢問亦非屬執行審判職務之公署審判時或
於檢察官偵查，與刑法第一百六十八條構成要件不該當。上訴人
縱於檢察官偵查中，具結證稱：「我於七月二十四日、七月二十
六日之警詢筆錄所述是實在的。」等語，就警詢陳述部分，亦不
生具結效力。原審不察，認上訴人前揭警詢部分，亦該當偽證罪
，與最高法院二十八年上字第二二二八號判例意旨有違，而違背
法令。（三）檢察官於上訴人作證後，已知上訴人係虛偽陳述，
訊問後即當庭逮捕上訴人，檢察官並無陷於錯誤之危險，依最高
法院六十九年台上字第二四二七號判例意旨，不該當偽證罪之構
成要件，原判決論處上訴人以偽證罪刑，顯有違誤等語。惟查：
（一）刑法第一百六十八條之偽證罪，係以：於執行審判職務之
公署審判時，或於檢察官偵查時，證人、鑑定人、通譯於案情有
重要關係之事項，供前或供後具結而為虛偽陳述者，為其犯罪構
成要件。所謂具結係指證人以文書保證其所陳述之事實為真實而
言，乃證言真實性之程序擔保，與歐美國家命證人宣誓之意義相
同。命證人具結，應依刑事訴訟法第一百八十七條第一項、第一
百八十九條第一項、第二項、第三項規定之程序為之。其中第一
百八十九條第二項「結文應命證人朗讀；證人不能朗讀者，應命
書記官朗讀，於必要時並說明其意義。」之規定，主要在於使證
人瞭解結文之涵義，以提高證人之警覺，俾求證言之真確。證人
能識文字者，原則上使其自行朗讀；其不能自行朗讀者，始命書
記官朗讀，經朗讀後認為證人尚有不能明瞭者，應加以說明結文
之意義並記明筆錄，然後再依同條第三項之規定，命證人於結文
內簽名、蓋章或按指印，以明責任。倘法院或檢察官於命證人具
結時，未依上開規定命證人或書記官朗讀結文，即命證人於結文
內簽名、蓋章或按指印，此朗讀結文程序之欠缺，是否導致不生
具結之效力，而影響於偽證罪之成立？依刑法第一百六十八條規
定，我國係採具結文書以認定證人是否具結，應負偽證罪之責，
自應以證人是否確已明白、認知結文之意義而簽名、蓋章或按指
印為判斷基準。如證人已明白結文之真實意思，應認證人已具結
；反之，則不生具結之效力。卷查上訴人教育程度係高中畢業，
有警詢筆錄在卷可稽（見偵卷(一)第一一頁），其有相當之智識。
而檢察官訊問上訴人時，先詢以：「你同時具有證人身分，依法
可以拒絕證言，是否願意作證？」，上訴人答稱：「我會據實陳
述。」檢察官即告知「具結之義務及偽證之處罰並令具結」後，
上訴人始在證人結文上簽名，而於供前具結。此亦有訊問筆錄、
結文在卷可按（見前開偵卷第一三一頁背面、第一三八頁）。上
訴人既表明「據實陳述」，當已明白、認知結文之意義並簽名其
上，此與經朗讀前揭卷附結文內所載「今於九十三（年度）偵（
字第）二九七八號一案到場為證人（，）當據實陳述（，）決無
匿、飾、增、減。此結」等文字，目的在使其瞭解結文之意義，
並無二致，應認其已合法具結。上訴意旨執本件未踐行朗讀結文
之程序，形同空白具結，應認不生具結效力云云，而為指摘，自
非合法之第三審上訴理由。（二）本件依原判決所引用第一審判
決之事實認定，係以上訴人於九十三年十月十一日下午二時二十
分，台灣苗栗地方法院檢察署檢察官在苗栗縣警察局大湖分局就
乙○○肇事逃逸案件偵查，於供前具結，對於乙○○是否有肇事
逃逸、林燕阜（經檢察官為緩起訴處分）共同偽造證據等之於案
情有重要關係事項，為虛偽之陳述等情，認定其有於檢察官偵查
時偽證之犯罪事實。並非以上訴人於九十三年七月二十四日、七
月二十六日警詢時偽證。至本院二十八年上字第二二二八號判例
揭示：證人「苟其陳述之日期，先後曾有數次，僅後一日期之陳
述，已經具結，而其後之具結，並非對以前之證言表示其為據實
陳述者，自不能謂其具結之效力，當追溯既往，令負具結前另一
日期之偽證責任。」之旨，與本件情形迥不相侔。上訴意旨據以
爭執，亦非上訴第三審之合法理由。（三）本院六十九年台上字
第二四二七號判例意旨以：「偽證罪之構成，以於執行審判職務
之公署或於檢察官偵查時對於案情有重要關係之事項，供前或供
後具結，而為虛偽之陳述為要件。所謂虛偽之陳述，係指與案件
之真正事實相悖，而足以陷偵查或審判於錯誤之危險者而言。若
在此案之供證為屬真實，縱其後於其他案件所供與前此之供述不
符，除在後案件所供述合於偽證罪之要件得另行依法辦理外，究
不得遽指在前與實情相符之供證為偽證。」係就證人在前、後二
案證述不符，前案之供證屬實，究不得執與事實相符之該證言為
偽證之情形，而為闡釋。並非認執行審判職務之公署或檢察官，
知悉證人係虛偽陳述，即無陷偵查或審判於錯誤之危險，而不成
立偽證罪。上訴意旨任憑己意，執以指摘原判決違背前開判例，
尤非適法之第三審上訴理由。綜上所述，上訴意旨所指，均難認
已符合首揭法定之第三審上訴要件。其此部分上訴違背法律上之
程式，應予駁回。
二、湮滅刑事證據部分
按刑事訴訟法第三百七十六條所列各罪之案件，經第二審判決者
，不得上訴於第三審法院，為該法條所明定。本件關於上訴人湮
滅刑事證據部分，原審係維持第一審依刑法第一百六十五條論處
上訴人罪刑之判決，駁回上訴人該部分在第二審之上訴。核屬刑
事訴訟法第三百七十六條第一款之案件，依前開說明，既經第二
審判決，自不得上訴於第三審法院，上訴人復提起上訴，顯為法
所不許，應併予駁回。
據上論結，應依刑事訴訟法第三百九十五條前段，判決如主文。
中    華    民    國  九十八  年    三    月   十九   日
                      最高法院刑事第九庭
                          審判長法官  邵  燕  玲
                                法官  李  伯  道
                                法官  孫  增  同
                                法官  李  英  勇
                                法官  劉  介  民
      本件正本證明與原本無異
                                      書  記  官
中    華    民    國  九十八  年    三    月  二十四  日
                                                      Ｑ


司法院資訊處製作；財團法人民間司法改革基金會備份。
